【裁判字號】    97,易,301
【裁判日期】    970815
【裁判案由】    違反著作權法
【裁判全文】
臺灣臺中地方法院刑事判決               97年度易字第301號
公  訴  人  臺灣臺中地方法院檢察署檢察官
被      告  甲○○
上列被告因違反著作權法案件，經檢察官提起公訴（96年度偵字
第23783、23788、23790、25304號），本院判決如下：
    主    文
甲○○共同明知係侵害著作財產權之光碟重製物而散布，處有期
徒刑陸月，如易科罰金，以新臺幣壹仟元折算壹日。扣案如附表
所示之盜版光碟共柒仟零貳拾壹片，均沒收。
    犯罪事實
一、毛明義（起訴書誤載為毛名義，另案經本院審理中）、毛明
    騏（另案經本院判決）等2人明知如附表所示「愛上大明星
    」等影音光碟片，係如附表著作財產權人欄所示「富士電視
    CX 」等公司享有著作財產權之日本、韓國視聽著作，依我
    國著作權法第4條第2款及世界貿易組織（ＷＴＯ）「與貿易
    有關之智慧財產權協定」ＴＲＩＰＳ（Trade RelatedAspec
    t of Intellectual Property Rights, including Trade
    in Counterfeit Goods）之約定，均屬受我國著作權法保護
    之著作物，非經前揭著作財產權人之授權或同意，不得以移
    轉所有權之方法散布該視聽著作之光碟重製物，竟未經前揭
    著作財產權人之同意或授權，共同基於散布上開侵害著作財
    產權之盜版光碟重製物之犯意聯絡，由毛明義經營「F－18
    光碟量販店」（下稱「F－18」），向曹振宗（另案經本院
    審理中）購買由曹振宗未經享有著作財產權之人之同意或授
    權而擅自重製之視聽著作（俗稱「壓片」），或將向曹振宗
    購買之「壓片」作為母版，再以毛明義所有燒錄機燒錄之盜
    版光碟（俗稱「燒片」），由毛明騏負責運送盜版光碟至「
    F－18」各分店以供補貨。毛明義另僱用具有犯意聯絡之董
    家臻（自民國95年6月間某日起至96年10月4日止，另經本院
    判決）、乙○○（自96年6月間某日起至96年10月4日止，另
    經本院判決）及甲○○（自96年3月間某日起至96年10月4日
    止）等人在臺中市○區○○路34號之「F－18」民族店擔任
    店員，負責盜版光碟片之進、出貨，上架及販售收銀等工作
    ，而在該店內，以每部壓片新臺幣（下同）220元，每部燒
    片150元、3部400元之價格販賣予不特定之人。嗣於96年10
    月4日20時，為警在上開「F－18」民族店查獲，並扣得如附
    表所示之盜版光碟共7021片。
二、案經內政部警政署保安警察第二總隊第一大隊第二中隊報請
    臺灣臺中地方法院檢察署檢察官偵查起訴。
    理    由
壹、證據能力之說明：
一、按被告以外之人於審判外之言詞或書面陳述，除法律有規定
    者外，不得作為證據；又被告以外之人於偵查中向檢察官所
    為之陳述，除顯有不可信之情況者外，得為證據，刑事訴訟
    法第159條第1項、第159條之1第2項分別定有明文。偵查中
    對被告以外之人（包括證人、鑑定人、告訴人、被害人及共
    同被告等）所為之偵查筆錄，或被告以外之人向檢察官所提
    之書面陳述，性質上均屬傳聞證據。惟現階段刑事訴訟法規
    定檢察官代表國家偵查犯罪、實施公訴，依法其有訊問被告
    、證人及鑑定人之權，證人、鑑定人且須具結，而實務運作
    時，檢察官偵查中向被告以外之人所取得之陳述，原則上均
    能遵守法律規定，不致違法取供，其可信度極高，職是，被
    告以外之人前於偵查中已具結而為之證述，除反對該項供述
    得具有證據能力之一方，已釋明「顯有不可信之情況」之理
    由，且於審判中已主張詰問該被告以外之人，而未獲詰問的
    機會外，不宜以該證人未能於審判中接受他造之反對詰問為
    由，即遽指該證人於偵查中之陳述不具證據能力。本案所引
    用之毛明義、乙○○、董家臻於偵查中以證人身分具結後接
    受訊問時，向檢察官所為之陳述，被告已捨棄再行詰問上開
    證人的機會，且未提及或釋明上開供述有何顯不可信之情況
    ，揆諸上開說明，上開偵查中之證言，自均具有證據能力。
二、按被告以外之人（包括證人、鑑定人、告訴人、被害人及共
    同被告等）於審判外之陳述，雖不符刑事訴訟法第159條之1
    至之4等4條之規定，而經當事人於審判程序同意作為證據，
    法院審酌該言詞陳述或書面陳述作成時之情況，認為適當者
    ，亦得為證據；當事人、代理人或辯護人於法院調查證據時
    ，知有刑事訴訟法第159條第1項不得為證據之情形，而未於
    言詞辯論終結前聲明異議者，視為有前項之同意，同法第15
    9條之5定有明文。立法意旨在於傳聞證據未經當事人之反對
    詰問予以核實，原則上先予排除。惟若當事人已放棄反對詰
    問權，於審判程序中表明同意該等傳聞證據可作為證據；或
    於言詞辯論終結前未聲明異議，基於尊重當事人對傳聞證據
    之處分權，及證據資料愈豐富，愈有助於真實發見之理念，
    且強化言詞辯論主義，使訴訟程序得以順暢進行，上開傳聞
    證據亦均具有證據能力。本案所引用之毛明義、乙○○、董
    家臻等人於警詢中所為證述，其性質雖屬證人於審判外的陳
    述，而為傳聞證據，且查無符合刑事訴訟法第159條之1至之
    4等前4條之情形，然上開供述證據內容，業經本院審理時予
    以提示並告以要旨，且經檢察官及被告表示無意見，本院審
    酌上開供述證據作成時，並無人情施壓或干擾，亦無不當取
    供之情形，認為以之作為本案之證據亦屬適當，而有證據能
    力。
三、證人恐因陳述致自己或與其有刑事訴訟法第180條第1項關係
    之人受刑事追訴或處罰者，得拒絕證言，同法第181條定有
    明文。證人此項拒絕證言權，與被告之緘默權，同屬其不自
    證己罪之特權。92年2月6日修正公布前之刑事訴訟法第186
    條第3款規定：「證人有第181條情形而不拒絕證言者，不得
    令其具結。」修正後第186條第2項，增訂法院或檢察官於「
    證人有第181條之情形者，應告以得拒絕證言」之義務。凡
    此，均在免除證人因陳述而自入於罪，或因陳述不實而受偽
    證之處罰，或不陳述而受罰鍰處罰，而陷於抉擇之三難困境
    。此項拒絕證言告知之規定，雖為保護證人而設，非當事人
    所能主張，惟如法院或檢察官未踐行此項告知義務，而告以
    刑事訴訟法第187條第1項「具結之義務及偽證之處罰」，並
    依同法第186條、第189條規定「命朗讀結文後為具結」，無
    異強令證人必須據實陳述，剝奪其拒絕證言權，所踐行之訴
    訟程序自有瑕疵。其因此所取得之證人供述證據，是否具有
    證據能力，應分別情形以觀。倘其於被告本人之案件，應認
    屬因違背法定程序所取得之證據，適用刑事訴訟法第158條
    之4所定均衡原則為審酌、判斷其有無證據能力，而非謂純
    屬證據證明力之問題；至若該證人因此成為「被告」追訴之
    對象，則其先前居於證人身分所為不利於己之陳述，基於不
    自證己罪原則及法定正當程序理論，應認對該證人（被告）
    不得作為證據，此有最高法院97年度台上字第997號判決意
    旨可資參照。本案證人董家臻於偵查中到庭作證，雖經檢察
    官命其具結證言，有證人結文1紙附卷可憑，但因其涉有違
    反著作權法罪嫌，檢察官原應依刑事訴訟法第186條第2項之
    規定，告知證人董家臻得拒絕證言，但檢察官漏未告知，此
    有偵查期日之訊問筆錄1紙存卷可稽，是依上開最高法院判
    決意旨，證人董家臻之上開證言，係屬因違背法定程序所取
    得之證據，應適用刑事訴訟法第158條之4所定均衡原則為審
    酌、判斷其有無證據能力。而刑事訴訟法第158條之4規定「
    除法律另有規定外，實施刑事訴訟程序之公務員因違背法定
    程序取得之證據，其有無證據能力之認定，應審酌人權保障
    及公共利益之均衡維護。」，至於如何「審酌人權保障及公
    共利益之均衡維護」，在該條之立法理由中，須斟酌下列7
    點：違背法定程序之情節、違背法定程序時之主觀意圖、侵
    害犯罪嫌疑人或被告權益之種類及輕重、犯罪所生之危險或
    實害、禁止使用證據對於預防將來違法取得證據之效果、偵
    審人員如依法定程序有無發現該證據之必然性、證據取得之
    違法對被告訴訟上防禦不利益之程度等（另最高法院93年臺
    上字第664號判例意旨亦可參照）。本院審酌上開情節應係
    偵查檢察官疏未告知所致，此從卷內其餘有受刑事追訴或處
    罰之虞的證人，已告知其有拒絕證言權可得而知，是偵查檢
    察官並非惡意違反，且證人董家臻有經具結，就證人證言之
    整體法定程序觀之，違背法定程序之情節非屬嚴重，且上開
    供述證據內容，業經本院審理時予以提示並告以要旨，且經
    被告表示無意見，故承認此供述證據之證據能力，對被告而
    言並無權益受侵害，亦無防禦上之不利益，本院綜合上情，
    並認證人董家臻於偵查中之證言經具結，並無其他顯有不可
    信之情形存在，故認證人董家臻於偵查中之證言，雖未經檢
    察官告知得拒絕證言，仍有證據能力。
貳、實體方面：
一、訊據被告甲○○矢口否認有何違反著作權法之犯行，辯稱：
    伊已離職，伊離職前係受僱於「F－18」之福星店當店長，
    僅負責燒錄及販售限制級情色光碟，不是日本連續劇，警方
    查獲「F－18」民族店當天伊只是去民族店跟同事聊天云云
    ，惟查：
  (一)前開犯罪事實，業據證人董家臻、乙○○於警詢及檢察官偵
    查中證述明確，復有錄影節目明細11份、臺北縣政府營利事
    業登記證1份、錄影節目審查合格證明書1份、合約書2份、
    扣押物品清單1份、內政部警政署保安警察第二總隊第一大
    隊第二中隊函1份、照片33張等在卷足證，並有如附表所示
    之盜版光碟扣案可資佐證。
  (二)被告雖以前詞置辯，惟查：被告於警詢時供陳：該「F-18量
    販店」是販賣日劇影音光碟，現場包括其、乙○○、董家臻
    共3個店員都有販賣，其自96年3月初開始上班，上班第1天
    就開始販賣，其知道其所販賣的都是燒錄片等語，且於檢察
    官偵查中亦供稱：負責燒錄是公司裡的人，但其不知道是誰
    ，其只負責收貨，貨不是其訂的，是董家臻在訂的，缺什麼
    片其就抄一抄放在櫃台，一般是董家臻或毛明義會先處理，
    應該是毛明義在處理，其等程序是貨先交給董家臻，因為她
    是顧櫃臺，也有管帳等語，參以證人董家臻於警詢時亦證稱
    ：「F-18量販店（民族店）」除其之外，還有員工乙○○及
    被告甲○○，其是負責收銀，老闆是毛明義等語明確；證人
    乙○○於警詢時亦證稱；「F-18量販店（民族店）」除其外
    ，還有其他員工董家臻及被告，他們2人也是店員，販賣盜
    版光碟一事他們也知情等語明確，足見被告對於「F-18量販
    店」民族店之經營情形甚明，並有參與抄寫光碟名稱供證人
    董家臻向共犯毛明義訂貨甚明，又參以證人董家臻於警詢時
    係先陳稱被告不知情等語，是如證人董家臻欲陷害被告，自
    無需於警詢時供陳被告不知販賣盜版光碟之情形，又證人董
    家臻、乙○○2人與被告係共同於「F-18量販店」民族店為
    警查獲，且員警於警詢時係直接明確詢問證人董家臻、乙○
    ○2人「F-18量販店」民族店之店員有何人，證人董家臻、
    乙○○2人自無誤稱他店員工為該「F-18量販店」民族店之
    可能，足見被告確有於「F-18量販店」民族店擔任店員並參
    與販賣盜版光碟甚明。至證人乙○○於檢察官偵查中雖供稱
    被告甲○○以前在福星店，10月份以後在民族店看員工，福
    星店關了之後，被告就來串門子，不是調到民族店等語，是
    如被告係福星店店長，何以其訂貨均係抄寫後放在民族店之
    櫃台再透過證人董家臻訂貨，顯與常情不符，又證人毛明義
    於警詢時亦證稱：記帳及收帳等營業情形都是由店員負責登
    錄報表等語，是如被告係福星店之店長，亦應由其負責該店
    之營收情形，何以會再透過證人董家臻，是證人乙○○於檢
    察官偵查中翻異前詞，顯係迴護被告之詞，並無足採。綜上
    所述，本件被告確有受僱在「F-18量販店」民族店擔任店員
    ，並參與販賣盜版光碟甚明，其事後翻異前詞，否認犯行，
    尚無足採，事證明確，其犯行堪以認定。
二、核被告所為，係犯著作權法第91條之1第3項、第2項之明知
    係侵害著作財產權之光碟重製物而散布罪。按刑事法若干犯
    罪行為態樣，本質上原具有反覆、延續實行之特徵，立法時
    既予特別歸類，定為犯罪構成要件之行為要素，則行為人基
    於概括之犯意，在密切接近之一定時、地持續實行之複次行
    為，倘依社會通念，於客觀上認為符合一個反覆、延續性之
    行為觀念者，於刑法評價上，即應僅成立一罪，俾免有重複
    評價、刑度超過罪責與不法內涵之疑慮；學理上所稱「集合
    犯」之職業性、營業性或收集性等具有重複特質之犯罪均屬
    之，例如經營、從事業務、收集、販賣、製造、散布等行為
    概念者是，此有最高法院95年度台上字第1079號判決意旨可
    資參照。查被告自96年3月起迄查獲時止多次以運貨、收貨
    、點貨之方式參與「F－18」販賣盜版光碟之行為，係在密
    切接近之一定時、地，以相同之方式持續進行，未曾間斷，
    是此散布盜版光碟之犯行，即具有反覆、延續實行之特徵，
    從而在行為概念上，縱有多次散布之舉措，仍應評價認係包
    括一罪之集合犯而論以一罪。被告之散布前揭侵害著作權重
    製物之營業性行為，係在密集期間內以相同之方式持續進行
    ，未曾間斷，是此散布之犯行，即具有反覆、延續實行之特
    徵，從而在行為概念上，縱有多次販賣而散布之舉措，仍應
    評價認係包括一罪之集合犯。被告與共犯毛明義、毛明騏、
    董家臻、乙○○等人就前開明知係侵害著作財產權之光碟重
    製物而散布犯行，有犯意聯絡及行為分擔，應論以共同正犯
    。爰審酌被告枉顧如附表所示之視聽著作均係他人辛苦之智
    慧結晶，而非法販賣盜版光碟，無視政府大力宣導尊重他人
    智慧財產權之法令，攫取著作財產權人應得之利益，已對著
    作權人之權益造成損害，並擾亂市場秩序，影響我國致力保
    護智慧財產權之國際名譽，且扣案之盜版光碟為數不少，侵
    害著作財產權情形嚴重，被告於本案事證明確下，猶否認犯
    行，顯未誠心悔改，惟念及其僅為店內之受僱人員，惡性較
    為輕微等一切情狀，量處如主文所示之刑，並諭知易科罰金
    之折算標準。又扣案如附表所示之盜版光碟，為共犯毛明義
    所用，供被告等人共同犯本罪所用之物，爰依著作權法第98
    條之規定，均予宣告沒收。
據上論斷，應依刑事訴訟法第299條第1項前段，著作權法第91條
之1第2項、第3項、第98條，刑法第11條、第28條、第41條第1項
前段，刑法施行法第1條之1，判決如主文。
本案經檢察官林俊杰到庭執行職務
中    華    民    國    97    年    8    月    15    日
                  刑事第六庭    法  官  戴博誠
以上正本證明與原本無異。
如不服本判決，應於收受送達後10日內向本院提出上訴書狀（應
敘述具體理由並附繕本）。
上訴書狀如未敘述理由，應於上訴期間屆滿後20日內補提理由書
於本院。
                                書記官  林政佑
中    華    民    國    97    年    8    月    15    日
【附錄本案論罪科刑法條】
著作權法第91條之1第2項、第3項：
明知係侵害著作財產權之重製物而散布或意圖散布而公開陳列或
持有者，處3年以下有期徒刑，得併科新臺幣7萬元以上75萬元以
下罰金。
犯前項之罪，其重製物為光碟者，處6月以上3年以下有期徒刑，
得併科新臺幣20萬元以上200萬元以下罰金。但違反第87條第4款
規定輸入之光碟，不在此限。


司法院資訊處製作；財團法人民間司法改革基金會備份。
